【裁判字號】    98,毒抗,199
【裁判日期】    980610
【裁判案由】    毒品危害防制條例
【裁判全文】
臺灣高等法院刑事裁定                 98年度毒抗字第199號
抗  告  人  臺灣臺北地方法院檢察署檢察官
被      告  甲○○
上列抗告人因被告違反毒品危害防制條例案件，不服臺灣臺北地
方法院98年度毒聲字第153號，民國98年3月30日裁定（聲請案號
：臺灣臺北地方法院檢察署98年度聲觀字第90號），提起抗告，
本院裁定如下：
    主  文
抗告駁回。
    理  由
一、原裁定意旨略以：被告曾因施用毒品案件，經臺灣士林地方
    法院以89年度毒聲字第194號裁定及臺灣臺中地方法院以98
    年度毒聲字第5790號裁定先後令行觀察、勒戒程序後，均認
    無繼續施用毒品之傾向，而分別於89年2月11日、89年11月
    22日，分別以89年度偵字第363號及89年毒偵字第6017號不
    起訴處分確定在案。被告又於89年12月底某日起，至90年1
    月2日下午15時10分許止，基於施用毒品之概括犯意，連續
    施用第2級毒品安非他命，並先經臺灣臺中地方法院以90年
    度毒聲字第2131號裁定令行強制戒治，嗣於91年3月11日停
    止其處分出監，且上開施用犯行亦經臺灣臺中地方法院以90
    年度沙簡字第211號判決判處有期徒刑6月確定。被告再於90
    年1月初某日起，至90年8月1日止，基於施用毒品之概括犯
    意，連續多次施用第1級毒品海洛因；另基於施用毒品之概
    括犯意，自90年5月8日臺灣臺中地方法院90年度沙簡字第
    211號判決後某日起，至90年8月1日止，連續多次非法施用
    第2級毒品安非他命，嗣經臺灣臺南地方法院以90年度訴字
    第1085號判決分別判處有期徒刑1年、8月，並定應執行有期
    徒刑1年7月確定。上揭兩案件接續執行，被告業於93年1月6
    日縮刑假釋釋放出監，至93年8月16日保護管束期滿，上開
    假釋未經撤銷，視為執行完畢等情，有臺灣高等法院被告前
    案紀錄表及上開裁定書、判決書各乙份等件在卷可稽。從而
    ，被告本次於98年1月19日施用第2級毒品安非他命l次之犯
    行，雖距前次施用毒品之時間 (即90年5月8日臺灣臺中地方
    法院90年度沙簡字第211號判決後某日起，至90年8月1日止)
    已逾5年，但因其於初犯，受觀察勒戒程序執行完畢釋放 (
    即89年2月11日觀察、勒戒無繼續施用傾向釋放)後，「5年
    內」 (即89年12月底某日起，至90年1月2日下午15時10分許
    止；暨90年1月初某日起，至90年8月1日止)已再犯施用毒品
    案件數次，本件施用第2級毒品安非他命之行為，即與單純
    之初犯釋放以後「5年後再犯」之情形有別，且其曾於「5年
    內再犯」，此次又於上開時點再施用第2級毒品，顯見其再
    犯率甚高，原實施觀察、勒戒，已無法收其實效，而無5年
    戒斷期之存在，自無再經觀察、勒戒之必要，本件應由檢察
    官逕行起訴等語。
二、抗告意旨略以：
（一）施用第一、二級毒品者，除曾經觀察、勒戒或強制戒治執
      行完畢後5年內再犯之情形外，均仍得適用以保安處分代
      替刑事訴追程序之規定，並不限於初犯施用毒品者。則初
      犯施用毒品罪後，於5年內第2次再犯或3犯者，因時值毒
      品危害防制條例修正前，經依修正前舊法追訴處罰同時並
      施以強制戒治，嗣於該條例修正公布並施行後，始第3次
      （或第3次以上）再犯，且其行為時距第2次再犯而經觀察
      、勒戒或強制戒治執行完畢釋放時之間隔已滿5年者，依
      其第2次再犯經保安處分執行完畢釋放後5年內未曾再犯之
      情形以觀，核與初犯經保安處分執行完畢釋放後「5年內
      再犯」者，其再犯率高，原實施之觀察，勒戒及強制戒治
      已無法收其實效之情形則迥不相侔，而與「5年後再犯」
      者，已收5年遮斷效之情形相同；本於上開對其治療成效
      之病患性毒品犯，期能藉由強制治療之保安處分戒除其身
      、心應之立法本旨，自應認與5 年後再犯之情形相同，仍
      適用以保安處分代替刑事訴追之規定，此有最高法院96年
      度台非字第339、201號判決足資參照。
（二）至最高法院95年度第7次刑事庭會議決議，係對於92年7月
      9日修正公布，93年1月9日施行之毒品危害防制條例中第
      20條、第23條關於「初犯」及「5年內再犯」、「5年後再
      犯」所表示之法律見解。而修正前施用毒品，經觀察、勒
      戒或強制戒治執行完畢釋放後，「五年內再犯」者，因與
      修正後施用毒品，經觀察、勒戒或強制戒治執行完畢釋放
      後，「五年內再犯」之法律效果，既並不相同，自不能等
      同視之，此亦有最高法院97年度台非字第34號判決可資參
      照。
（三）本件係發生在毒品危害防制條例於92年7月9日修正公布，
      93年1月9日日施行前，而與上開最高法院決議所表示之法
      律見解情形，似不相同。且本次被告於98年1月19日施用
      毒品之時問，距其上揭2次施用毒品經「觀察勒戒」執行
      完畢之89年2月11日及89年11月23日後，5 年內雖已多次
      再犯施用第二級毒品罪，並曾經法院判決確定。惟此次被
      告於98年1月19日施用毒品之犯行，距前次強制戒治完畢
      於91年3月11日停止處分出監，甚或距93年1 月6日假釋出
      監後，均已逾5年以上，則被告以前實施之觀察勒戒、強
      制戒治處分，是否亦已生遮斷之效果? 非無疑義。今原審
      裁定僅依據最高法院95年第7次刑事庭會議決議，認被告
      已於5年內再犯多次，的駁回本件聲請等語，似有違誤，
      自難認其妥適，請撤銷原裁定，另為適當之裁定云云。
三、經查：
（一）按施用第一、二級毒品為犯罪行為，毒品危害防制條例第10
      條定有處罰明文。故施用第一、二級毒品者，依前揭規定本
      應科以刑罰。惟基於刑事政策，對合於一定條件之施用者，
      則依同條例第20條、第23條之規定，施以觀察、勒戒及強制
      戒治之保安處分。又毒品危害防制條例於92年7月9日修正公
      布，自93 年1月9日施行，其中第20條、第23條將施用毒品
      之刑事處遇程序，區分為「初犯」及「5年內再犯」、「5年
      後再犯」。依其立法理由之說明：「初犯」，經觀察、勒戒
      或強制戒治後，應為不起訴處分或不付審理之裁定；經觀察
      、勒戒或強制戒治執行完畢釋放後，「5年內再犯」者，因
      其再犯率甚高，原實施之觀察、勒戒及強制戒治既已無法收
      其實效，爰依法追訴或裁定交付審理。至於經觀察、勒戒或
      強制戒治執行完畢釋放後，「5年後再犯」者，前所實施之
      觀察、勒戒或強制戒治已足以遮斷其施用毒品之毒癮，為期
      自新及協助其斷除毒癮，仍適用「初犯」規定，先經觀察、
      勒戒或強制戒治之程序。從而依修正後之規定，僅限於「初
      犯」及「5年後再犯」二種情形，始應先經觀察、勒戒或強
      制戒治程序。倘被告於5年內已再犯，經依法追訴處罰，縱
      其第3次（或第3次以上）再度施用毒品之時間，在初犯經觀
      察、勒戒或強制戒治執行完畢釋放5年以後，已不合於「5年
      後再犯」之規定，且因已於「5年內再犯」，顯見其再犯率
      甚高，原實施觀察、勒戒或強制戒治，已無法收其實效，即
      應依該條例第10條處罰。至於第3次（或第3次以上）施用毒
      品之時間，是否宜有期間限制？以多久為適宜？則分屬刑事
      政策、專門醫學之範圍，非審判機關所能決定，有待循立法
      途徑解決（最高法院97年度第5次刑事庭會議）。
（二）查被告曾因施用毒品案件，經臺灣士林地方法院以89年度
      毒聲字第194號裁定及臺灣臺中地方法院以98年度毒聲字
      第5790號裁定先後令行觀察、勒戒程序後，均認無繼續施
      用毒品之傾向，而分別於89年2月11日、89年11月22日，
      分別以89年度偵字第363號及89年毒偵字第6017號不起訴
      處分確定在案。被告又因施用毒品案件，經臺灣臺中地方
      法院以90 年度毒聲字第2131號裁定令行強制戒治，嗣於
      91年3月11 日停止其處分出監，且上開施用犯行亦經臺灣
      臺中地方法院以90年度沙簡字第211號判決判處有期徒刑6
      月確定。被告再因施用毒品案件，經臺灣臺南地方法院以
      90年度訴字第1085號判決分別判處有期徒刑1年、8月，並
      定應執行有期徒刑1年7月確定。上揭兩案件接續執行，被
      告於93年1月6日縮刑假釋釋放出監，至93年8月16日保護
      管束期滿，上開假釋未經撤銷，視為執行完畢等情，有本
      院被告前案紀錄表在卷可稽。被告本次於98年1月19日施
      用毒品犯行，雖在前開89年間初犯經觀察、勒戒執行完畢
      釋放5年以後，然其於89年間初犯經觀察、勒戒執行完畢
      後5年內已再犯，且先後經檢察官依法追訴，並為法院判
      處罪刑確定，復執行完畢，故被告本件施用毒品犯行，已
      不合於「五年後再犯」之規定，且因已於「五年內再犯」
      ，顯見其再犯率高，原實施觀察勒戒或強制戒治，已無法
      收其實效，應依毒毒品危害防制條例第10條規定追訴處罰
      （相同見解另有最高法院97年度台非字第527號、98年度
      台非字第12號、98年度台非字第17 號判決意旨參照）。
（三）至抗告意旨指陳：初犯施用毒品罪後，於5年內第2次再犯
      或3犯者，因時值毒品危害防制條例修正前，經依修正前
      舊法追訴處罰同時並施以強制戒治，嗣於該條例修正公布
      並施行後，始第3次（或第3次以上）再犯，且其行為時距
      第2次再犯而經觀察、勒戒或強制戒治執行完畢釋放時之
      間隔已滿5年者，依其第2次再犯經保安處分執行完畢釋放
      後5年內未曾再犯之情形以觀，核與初犯經保安處分執行
      完畢釋放後「5年內再犯」者，其再犯率高，原實施之觀
      察，勒戒及強制戒治已無法收其實效之情形則迥不相侔，
      而與「5年後再犯」者，已收5年遮斷效之情形相同云云，
      惟查，上開決議已明揭，第3次（或第3次以上）施用毒品
      之時間，是否宜有期間限制？以多久為適宜？則分屬刑事
      政策、專門醫學之範圍，非審判機關所能決定，有待循立
      法途徑解決。且依最高法院最近之見解，並未將舊法時代
      「5年內再犯，經法院裁定實施強制戒治並判處罪刑之情
      形」排除在外（前揭最高法院98年度台非字第12、17號判
      決意旨），是以，抗告意旨所執，容有誤會。
（四）原審駁回檢察官聲請送觀察、勒戒之裁定，經核尚無不合
      ，原裁定應予維持。乃檢察官未察，仍執前詞提起抗告，
      為無理由，應予駁回。
四、據上論斷，應依刑事訴訟法第412條，裁定如主文。
中    華    民    國    98    年    6     月    10    日
                  刑事第六庭審判長法  官  林堭儀
                                  法  官  張明松
                                  法  官  吳淑惠
以上正本證明與原本無異。
不得再抗告。
                                  書記官  陳雅加
中    華    民    國    98    年    6     月    11    日


司法院資訊處製作；財團法人民間司法改革基金會備份。
